【裁判字號】    98,易,485
【裁判日期】    980515
【裁判案由】    傷害
【裁判全文】
臺灣臺北地方法院刑事判決               98年度易字第485號
公  訴  人  臺灣臺北地方法院檢察署檢察官
被      告  乙○○
            甲○○
                    樓
上列被告因傷害案件，經檢察官提起公訴（97年度偵字第12874
號），本院判決如下：
    主  文
乙○○傷害人之身體，累犯，處拘役參拾日，如易科罰金，以新
臺幣壹仟元折算壹日。
甲○○傷害人之身體，處拘役參拾日，如易科罰金，以新臺幣壹
仟元折算壹日。
    事  實
一、乙○○前於民國96年間因恐嚇案件，經本院以96年度易字第
    1954號判處有期徒刑3 月，減為有期徒刑1 月又15日，嗣經
    臺灣高等法院以96年度上易字第2489號上訴駁回確定，於97
    年5 月12日易科罰金執行完畢。詎仍未知悔改，與甲○○於
    97年5 月22日下午2 時50分許，在臺北市○○○路敦化南路
    口鄭仲良所駕駛之敦化幹線714 號公車上相遇，因乙○○向
    甲○○索討新臺幣3 萬元欠款而發生口角爭執後，甲○○竟
    基於傷害之犯意，握拳毆打乙○○之頭部，並用雨傘戳乙○
    ○胸部及身體，乙○○則亦基於傷害之犯意，以拳頭攻擊甲
    ○○而與之互毆，續於互毆過程中持甲○○掉落在地之雨傘
    ，毆打甲○○之頭部、頸肩及手臂等處，致甲○○受有左側
    眼眶外側瘀腫4x1 公分、右前臂擦傷7x0.1 公分、左前臂擦
    傷3x0.2 公分、右手第五指擦傷及第四指腫、左肩腫等傷害
    。乙○○亦受有右眉裂傷1.7x 0.2公分、前額擦傷3x0.2 公
    分、左額血腫3x2 公分、右頰擦傷0.2 平方公分及1x0.2 公
    分、左頜擦傷2x0.2 公分及0.4x0.2 公分、左後枕頭皮血腫
    3x2 公分、左上腹瘀傷7x1 公分、左前臂瘀傷2x1 公分、右
    頸瘀傷14x0.4及4x0.4 公分等傷害。
二、案經乙○○、甲○○訴由臺北市政府警察局大安分局報告臺
    灣臺北地方法院檢察署檢察官偵查起訴。
    理  由
一、訊據被告乙○○固坦承於上述時、地與被告劉康寧在公車上
    發生衝突，惟否認有何傷害犯行，辯稱：伊係自衛而回手等
    語。被告甲○○則坦承有傷害犯行。經查：
（一）被告甲○○傷害告訴人乙○○之犯罪事實，業據被告甲○
      ○於本院審理時坦承不諱，並經告訴人乙○○指述綦詳，
      且有乙○○之診斷證書附卷可佐，從而被告甲○○之傷害
      犯行堪以認定。
（二）被告乙○○傷害告訴人甲○○之犯罪事實，業據告訴人甲
      ○○證述在卷，復有甲○○之診斷證書附卷可佐。又正當
      防衛必須對於現在不法之侵害始得為之，侵害業已過去，
      即無正當防衛可言。至彼此互毆，又必以一方初無傷人之
      行為，因排除對方不法之侵害而加以還擊，始得以正當防
      衛論。故侵害已過去後之報復行為，與無從分別何方為不
      法侵害之互毆行為，均不得主張防衛權，最高法院著有30
      年上字第1040號判例足資依循。再刑法上正當防衛之防衛
      行為須具有「必要性」，亦即其防衛之反擊行為，須出於
      必要，如為防衛自己或他人之權利，該項反擊行為顯然欠
      缺必要性，非不可排除，即不能成立正當防衛，以阻卻違
      法；亦即，縱令一方先行出手，還擊之一方，在客觀上苟
      非單純對於現在不法之侵害為必要排除之反擊行為，因其
      本即有傷害之犯意存在，自無主張防衛權之餘地，最高法
      院著有79年度臺上字第38號判決、96年度臺上字第3526號
      判決可資參照。被告乙○○雖辯稱：伊係自衛而回手等語
      。惟查，參酌被告乙○○坦承見告訴人甲○○上車即言：
      「欠錢該還了吧」等語，並依目擊證人即公車司機鄭仲良
      證述：開車時聽到乘客尖叫，回頭看到被告2 人互毆及搶
      一把雨傘等情，足見被告乙○○非基於防衛之意思，乃係
      因心生不滿，而起意傷害告訴人，揆諸上開判例意旨及說
      明，被告乙○○不得據此卸免刑責。
（三）綜上所述，本件事證明確，被告2 人各自傷害犯行堪以認
      定，應予依法論科。
二、核被告2 人所為，均係犯同法第277 條第1 項之普通傷害罪
    。而被告乙○○有如事實欄一所述之前科，於97年5 月12日
    執行完畢，此有臺灣高等法院被告前案紀錄表在卷可查，其
    受前開徒刑之執行完畢後，5 年以內因故意再犯本件有期徒
    刑以上之罪，應依刑法第47條第1 項規定，論以累犯，並予
    加重其刑。爰審酌被告2 人犯罪之手段、生活狀況、智識程
    度、平日之關係、迄今尚未達成和解、犯後態度等一切情狀
    ，並參酌被告甲○○先動手，乙○○所受之傷勢較重等情，
    分別判處如主文所示之刑，並各諭知易科罰金之折算標準，
    以示懲儆。
據上論斷，應依刑事訴訟法第284 條之1 、第299 條第1 項前段
，刑法第277 條第1 項、第41條第1 項前段、第47條第1 項，刑
法施行法第1 條之1 ，判決如主文。
本案經檢察官郭昭吟到庭執行職務。
中    華    民    國    98    年    5     月    15    日
                  刑事第十八庭  法  官  胡宗淦
以上正本證明與原本無異。
如不服本判決應於收受送達後10日內向本院提出上訴書狀，並應
敘述具體理由；其未敘述上訴理由者，應於上訴期間屆滿後20日
內向本院補提理由書（均須按他造當事人之人數附繕）「切勿逕
送上級法院」。
                                書記官  許婉如
中    華    民    國    98    年    5     月    15    日
中華民國刑法第277條
（普通傷害罪）
傷害人之身體或健康者，處 3 年以下有期徒刑、拘役或 1 千元
以下罰金。
犯前項之罪因而致人於死者，處無期徒刑或 7 年以上有期徒刑；
致重傷者，處3年以上10年以下有期徒刑。


司法院資訊處製作；財團法人民間司法改革基金會備份。
